ACORDAO-COMPLETO-2348829

ACÓRDÃO 3832/2020 ATA 8/2020 - PRIMEIRA CÂMARA

VISTOS, relatados e discutidos estes autos de representação formulada pelo Ministério Público junto ao TCU sobre possíveis irregularidades ocorridas no Hospital Universitário de Brasília, relacionadas à ausência de cessão formal de servidores do HUB para a Empresa Brasileira de Serviços Hospitalares, empresa pública criada para gerenciar os hospitais universitários federais, mediante contrato;
ACORDAM os Ministros do Tribunal de Contas da União, reunidos em sessão do Plenário, ante as razões expostas pelo Relator, em:
9.1. conhecer da presente representação, para determinar o seu arquivamento, com fundamento no art. 169, inciso III, do Regimento Interno do TCU, em função da perda de objeto;
9.2. dar ciência deste acórdão à Universidade de Brasília e à Empresa Brasileira de Serviços Hospitalares.

Representação sobre upostas irregularidades relacionadas à utilização de servidores do HUB-FUB pela EBSERH.

Primeira Câmara

3. Representante/Interessados/Responsáveis:
3.1. Representante: Procurador Júlio Marcelo.

13.1. Ministros presentes: Benjamin Zymler (na Presidência), Walton Alencar Rodrigues (Relator), Bruno Dantas e Vital do Rêgo.
13.2. Ministros-Substitutos presentes: Augusto Sherman Cavalcanti e Weder de Oliveira.

WALTON ALENCAR RODRIGUES

Trata-se de representação do Ministério Público junto ao TCU (MPTCU) sobre possíveis irregularidades ocorridas no Hospital Universitário de Brasília (HUB) , relacionadas à ausência de cessão formal de servidores do HUB para a Empresa Brasileira de Serviços Hospitalares (Ebserh) , empresa pública criada para gerenciar os hospitais universitários federais, mediante contrato. 
Transcrevo a seguir a instrução da unidade técnica (peças 26 a 28) :
2.	A presente representação (peça 1) foi encaminhada pelo Ministério Público de Contas junto ao Tribunal de Contas da União (MPTCU) , com a finalidade de informar ao Tribunal de Contas da União sobre possível irregularidade no Hospital Universitário de Brasília (HUB) , decorrentes do contrato firmado entre a Universidade de Brasília (UnB) e a Empresa Brasileira de Serviços Hospitalares (Ebserh) .
3.	De acordo com o texto da representação, há servidores estatutários da Fundação Universidade de Brasília, vinculados ao Hospital Universitário de Brasília (HUB) , que, após a contratação da Empresa Brasileira de Serviços Hospitalares (Ebserh) , estão prestando serviços na gestão da Ebserh, sem, contudo, terem sido formalmente cedidos pela UnB àquela empresa pública. Arrazoou o MPTCU, a coexistência de empregados e de servidores de diferentes carreiras em uma mesma entidade é um foco natural de conflitos. 
4.	Conforme notícias jornalísticas trazidas aos autos pelo representante, observou-se a existência de resistência por parte dos servidores para que eles sejam cedidos à Ebserh.
5.	O MPTCU acrescentou que os servidores, ocupantes de cargos específicos destinados ao HUB, também não foram cedidos a nenhuma outra entidade, restando num “limbo jurídico” e sendo submetidos a uma situação de insegurança jurídica e instabilidade nas relações de trabalho e nas cadeias de comando.
6.	 Destacou, ainda, que o HUB é uma instituição pública federal, certificada como hospital de ensino desde 2005 que realiza atendimento exclusivamente de forma gratuita, pelo Sistema Único de Saúde (SUS) . Em razão disso, possui profissionais de diferentes vínculos, incluindo colaboradores da Ebserh, da Fundação Universidade de Brasília, do Ministério da Saúde, da Secretaria de Saúde do Distrito Federal e terceirizados.
7.	Em instrução anterior (peça 2) , após avaliação dos requisitos de admissibilidade, bem como da avaliação da necessidade de promover diligências junto à Fundação Universidade de Brasília — FUB/UnB e junto à Empresa Brasileira de Serviços Hospitalares — Ebserh, foram encaminhadas as propostas ao Ministro Relator que, mediante despacho à peça 5, conheceu da representação e autorizou a realização de diligências. 
8.	As diligências (peças 6, 7 e 19) foram realizadas com a finalidade de suprir lacunas de informações relativas à situação dos servidores estatutários da Fundação Universidade de Brasília, vinculados ao Hospital Universitário de Brasília (HUB) que, após a contratação da Empresa Brasileira de Serviços Hospitalares (Ebserh) , estão prestando serviços na gestão da Ebserh, sem, contudo, terem sido formalmente cedidos pela UnB àquela empresa pública.
EXAME TÉCNICO
9.	Em resposta à diligência promovida por esta Secretaria, por meio dos Ofícios (peças 6 e 7) , os órgãos diligenciados apresentaram os esclarecimentos constantes das peças 10, 11, 12, 13, 14 e 20 – 25, os quais serão analisados na presente instrução.   
Hospital Universitário de Brasília (HUB) 
10.	O Hospital Universitário de Brasília (HUB-UnB) é uma instituição pública federal que realiza atendimento exclusivamente de forma gratuita, pelo Sistema Único de Saúde (SUS) , e de modo integrado à Secretaria de Saúde do Distrito Federal (SES-DF) . O referido hospital encontra-se vinculado à Universidade de Brasília (UNB) e foi certificado como hospital de ensino desde 2005. A partir de 17/1/2013 – data da assinatura do contrato da Ebserh com a UNB (peça 16) , o hospital passou a ser gerido administrativamente pela Empresa Brasileira de Serviços Hospitalares (Ebserh) .
11.	Nesse contexto, cabe destacar que os servidores da Fundação Universidade de Brasília lotados no HUB são servidores estatutários, regidos pela Lei 8.112/90 quanto aos direitos e deveres, os quais foram nomeados após realização de concurso público para ocuparem cargos pertencentes ao próprio HUB-UnB, em sua maioria na área de saúde.
12.	Por sua vez, os funcionários da Ebserh, os quais passaram a atuar no HUB-UnB após assunção do hospital pela Ebserh, em 2013, são celetistas – regidos pela Consolidação das Leis do Trabalho (Decreto-Lei 5.452/1943) . Dessa forma, a partir do momento em que a Ebserh assumiu a administração do HUB, passaram a coexistir no HUB-UNB servidores estatutários da FUB e funcionários celetistas da Ebserh, com direitos e salários/remunerações distintas, o que é potencial fonte de conflitos internos no hospital. A situação pode ser ainda mais grave em virtude da ausência de cessão formal dos servidores estatutários à Empresa Brasileira de Serviços Hospitalares (Ebserh) .
13.	Após análise dos autos, verifica-se que o assunto foi objeto de recomendação deste Tribunal no âmbito do Acórdão 2983/2015-TCU-Plenário, cujo relator é o Min. Bruno Dantas, o qual deliberou sobre auditoria operacional na Ebserh.
9.2.3. às Universidades constantes do quadro abaixo e ao Ministério da Saúde que, no prazo de 90 (noventa) dias, formalizem a cessão, caso ainda não o tenham feito, de todos os servidores que atuam no âmbito dos HUF filiados à Ebserh, conforme indicado no art. 7º da Lei 12.550/2011 (item 39 do voto) :
14.	O tema também foi objeto do Inquérito Civil (IC) 1.16.000.003425/2015-40, que originou a Recomendação 41/2017/MPF/PR/DF. Como resposta, a UNB informou à Procuradoria da República (peça 12, p. 4) sobre a regularização da situação dos servidores da universidade que atuam no HUB, mediante o Ato de Reitoria 1611/2017, publicado no Diário Oficial da União em 13/10/2017 (peça 12, p. 4) . 
Empresa Brasileira de Serviços Hospitalares
15.	A Empresa Brasileira de Serviços Hospitalares (Ebserh) foi criada nos termos da Lei 12.550/2011, cuja finalidade encontra-se descrita como segue:
Art. 3º A EBSERH terá por finalidade a prestação de serviços gratuitos de assistência médico-hospitalar, ambulatorial e de apoio diagnóstico e terapêutico à comunidade, assim como a prestação às instituições públicas federais de ensino ou instituições congêneres de serviços de apoio ao ensino, à pesquisa e à extensão, ao ensino-aprendizagem e à formação de pessoas no campo da saúde pública, observada, nos termos do art. 207 da Constituição Federal, a autonomia universitária.
§ 1º As atividades de prestação de serviços de assistência à saúde de que trata o caput estarão inseridas integral e exclusivamente no âmbito do Sistema Único de Saúde - SUS.
16.	Além disso, a Lei 12.550/2011 prevê a possibilidade de cessão dos servidores titulares de cargo efetivos em exercício na instituição federal contratante:
Art. 7º No âmbito dos contratos previstos no art. 6º, os servidores titulares de cargo efetivo em exercício na instituição federal de ensino ou instituição congênere que exerçam atividades relacionadas ao objeto da EBSERH poderão ser a ela cedidos para a realização de atividades de assistência à saúde e administrativas. (Grifo nosso) .
§ 1º Ficam assegurados aos servidores referidos no caput os direitos e as vantagens a que façam jus no órgão ou entidade de origem.
17.	Da leitura do art. 7º da Lei 12.550/2011, observa-se que foi facultado à contratante o poder de escolha em ceder os servidores titulares de cargo efetivo em exercício na instituição federal de ensino ou instituição congênere que exerçam atividades relacionadas ao objeto da Ebserh. Todavia, a ausência de cessão formal acarreta conflitos interpessoais e indefinição na formalização das relações de subordinação. Fato esse que ensejou a formulação pelo MPTCU da presente representação.
18.	Sobre o poder de escolha do administrador, José dos Santos Carvalho Filho (2014, p.51-52 – Manual de Direito Administrativo) , doutrinador administrativista, enfatiza que a atividade discricionária é justificada em virtude de “a lei não conseguir traçar rigidamente todas as condutas de um agente administrativo. ” Acrescenta que se trata “de significativo poder para a Administração, mas não pode ser exercido arbitrariamente. ” E mais, “um dos fatores exigidos para a legalidade do exercício desse poder consiste na adequação da conduta escolhida pelo agente à finalidade que a lei expressa”
19.	Ocorre que a Lei 12.550/2011 estabeleceu, apenas, a possibilidade da formalização de cessão (art. 7º) , no âmbito dos contratos firmados com instituição federal de ensino ou instituição congêneres. Todavia, deixou claro que as obrigações dos signatários deveriam ser definidas, no contrato (inciso I, § 1º, do art. 6º) . Isso inclui a cadeia de comando.
Servidores públicos em exercício no HUB na data da assinatura do contrato  
20.	A cláusula quinta do Contrato 004/2013 estabeleceu duas possibilidades sobre os servidores públicos em exercício no HUB, quais sejam: a critério da UNB permaneceriam ou não, em seus postos, executando as mesmas atividades, sob o regime previsto na Lei 8.112/1990, quanto aos deveres, proibições e regime disciplinar. No caso de permanência no HUB, seria vedado qualquer hipótese de desvio de função (peça 16, p. 2-3) . 
21.	Ficou acordado, ainda, que a UnB, caso resolvesse manter o servidor em exercício no HUB, deveria fornecer à Ebserh uma relação nominal dos servidores públicos efetivos que seriam mantidos em atividades no ambiente do hospital, conforme § 1º da cláusula quinta do contrato.
22.	O contrato tratou também sobre a nomeação de servidor ou empregado público para cargo em comissão ou função gratificada no âmbito do HUB. Nesse caso, seria imprescindível a prévia cessão do servidor à Ebserh pelo órgão de origem (Cláusula Quinta, Parágrafo Terceiro – peça 16, p. 3) .
23.	E, por último, foi destacado no contrato que o processo de cessão de servidor do quadro efetivo de docentes ou técnicos administrativos da UNB dependeria de Portaria do Reitor, garantidos os direitos referente ao regime de origem, na forma do art. 7º da Lei 12.550/2011.
Competências da Ebserh sobre os servidores públicos efetivos em exercício no HUB 
24.	 Ainda, no contrato firmado, verifica-se um rol de competências da Ebserh na gestão administrativa dos servidores em exercício no ambiente do HUB (Cláusula Quinta, Parágrafo Segundo, peça 16, p. 3) . Entre elas, cita-se: fazer redistribuição interna e alocação de pessoal; controle de frequência; controle de produtividade; controle de horas extraordinárias; programação de escala de trabalho e escala de recessos; escala de plantões; autorização e programação de férias, licenças e afastamentos (peça 16, p. 3) .
Cadeia de comando
25.	Tratando sobre hierarquia, o doutrinador José dos Santos Carvalho Filho enfatiza: 
Hierarquia é o escalonamento em plano vertical dos órgãos e agentes da Administração que tem por objetivo a organização da função administrativa (...) . Tantas são as atividades a cargo da Administração Pública que não poderia conceber sua normal realização sem a organização, em escalas, dos agentes e órgãos públicos. Em razão desse escalonamento firma-se uma relação jurídica entre os agentes, que se denomina de relação hierárquica. 
Do sistema hierárquico na Administração decorrem alguns efeitos específicos. O primeiro consiste no poder de comando de agentes superiores sobre outros hierarquicamente inferiores. (Carvalho Filho, José dos Santos, Manual de Direito Administrativo, ed. 27, 2014, página 69-70) 
Análise conjunta das informações prestadas pela UNB e das informações prestadas pela Ebserh
26.	De acordo com as informações da UNB, há 592 servidores de seu quadro de servidores em atividades no HUB. Acrescentou que esse total se encontra distribuído da seguinte forma: quatorze servidores foram cedidos para desempenho de função de chefia; 561 servidores estão no HUB, mas não foram cedidos; e dezessete servidores tiveram seus pedidos de cessão para outros órgãos indeferidos pela universidade (peça 13) . 
27.	Já a Ebserh apresentou uma lista de 556 servidores públicos do quadro da UNB em exercício no HUB (peça 18) . Desse total, dezenove servidores foram cedidos para exercício de cargo comissionado/função gratificada no Hospital Universitário de Brasília (peça 16) .
28.	Da análise dessas informações, cabe ressaltar que há divergência nas informações prestadas pela UNB e Ebserh, conforme se demonstra no Quadro 1:
Quadro 1 – Comparativo de dados informados (UnB x Ebserh) 
	INFORMAÇÕES PRESTADAS
	UNB
	EBSERH

	Total de servidores do quadro da UNB em exercício no HUB. 
	592 (peça 13) 
	556 (peça 18) 

	Servidores da UnB em exercício no HUB sem cessão 
	561 (peça 13) 
	-

	Servidores cedidos para cargo comissionado/função. 
	14 (peça 13) 
	19 (peça 16) 

	Servidores com pedidos de cessão para outros órgãos indeferidos pela UNB. 
	17 (peça 13) 
	-

29.	Quanto às divergências observadas no quantitativo informado pela Ebserh (Quadro 1) , não apresentam problemas na avaliação dos questionamentos suscitados na representação, considerando que a UNB, como órgão de origem, detém maior capacidade para fornecer os dados de forma mais fidedigna. 
30.	Na sequência, cabe mencionar que a lei que autorizou a criação da Ebserh, Lei 12.550/2011, estabeleceu regras especiais para o instituto da cessão no âmbito da Ebserh, nos termos seguintes:
Art. 7º No âmbito dos contratos previstos no art. 6º, os servidores titulares de cargo efetivo em exercício na instituição federal de ensino ou instituição congênere que exerçam atividades relacionadas ao objeto da EBSERH poderão ser a ela cedidos para a realização de atividades de assistência à saúde e administrativas. (Grifo nosso) .
31.	Nota-se que a Lei 12.550/2011 tratou o instituto da cessão como mecanismo de escolha do administrador para realização de maneira abrangente de atividades de assistência à saúde e administrativas.
32.	Já o Contrato 004/2013, firmado entre UNB e Ebserh, estabeleceu duas possibilidades de tratamento relacionado aos servidores públicos, que permanecerão em exercício no HUB:
a)  	a critério da UNB, por meio de relação nominal fornecida à Ebserh, os servidores públicos no Hospital na data da assinatura do contrato permaneceriam em seus postos, sob gestão da Ebserh;
b) 	o processo de cessão de servidor ou empregado público do quadro efetivo de docentes ou técnicos administrativos para cargo em comissão ou função gratificada deveria ser efetivado mediante Portaria do Reitor;
33.	Nesse sentido, é importante destacar que o instituto da cessão prevista pelo legislador não requer do administrador uma obrigação de fazer, mas uma possibilidade dentro dos limites do poder discricionário, conforme, inicialmente, previsto no regime jurídico dos servidores públicos federais, art. 93, da Lei 8.112/1990, bem como no art. 7º da Lei de criação da Ebserh, Lei 12.550/2011.
34.	De acordo com o art. 93 da Lei 8.112/1990 e o art. 1º, II, art. 2º, do Decreto 4.050/2001, o instituto da cessão, quando autorizado, atenderia duas situações: a) exercício de cargo em comissão ou função de confiança; b) atender situações previstas em lei especificas.
Art. 93. O servidor poderá ser cedido para ter exercício em outro órgão ou entidade dos Poderes da União, dos Estados, ou do Distrito Federal e dos Municípios, nas seguintes hipóteses: 
I - para exercício de cargo em comissão ou função de confiança; 
II - em casos previstos em leis específicas. 
35.	No entanto, o recente Decreto 9.144/2017 revogou expressamente o Decreto 4.050/2001 e restringiu as possibilidades do instituto da cessão. Nesse decreto, observa-se que, ressalvado os casos de incompatibilidade de regras especiais, a efetivação da cessão foi direcionada, exclusivamente, para atender os casos de ocupação de cargo em comissão ou função de confiança, condicionada ao preenchimento de alguns requisitos: ato autorizativo, pedido do cessionário, concordância do cedente e concordância do agente público cedido, conforme trecho transcrito abaixo:
Art. 2º A cessão é o ato autorizativo pelo qual o agente público, sem suspensão ou interrupção do vínculo funcional com a origem, passa a ter exercício fora da unidade de lotação ou da estatal empregadora. 
§ 1º Não haverá cessão sem o pedido do cessionário, a concordância do cedente e a concordância do agente público cedido.  
§ 2º A cessão é realizada para a ocupação de cargo em comissão ou de função de confiança em outro órgão ou entidade dos Poderes da União, dos Estados, do Distrito Federal e dos Municípios, incluídas as empresas públicas e as sociedades de economia mista. (Grifos inseridos) 
36.	Desse modo, verifica-se que, a aplicabilidade do Decreto 9.144/2017, refere-se de maneira particularizada sobre a cessão para a ocupação de cargo em comissão ou de função de confiança, cuja ocupação requer concordância do agente cedido. Enquanto a Lei 12.550/2011 prevê, no âmbito da Ebserh, a possibilidade da cessão de todos os servidores para realização de atividades de assistência à saúde e administrativas, sem, contudo, exigir concordância dos servidores envolvidos.
Atos administrativos praticados pela UNB e pela Ebserh 
37.	Dos documentos juntados nos autos, após as diligências, verifica-se que a UNB e Ebserh cumpriram as exigências normativas e contratuais para efetivar a cessão de todos os servidores em exercício no HUB (peça 20 – 25) .
38.	A UNB, na condição de contratante, publicou o Ato da Reitoria 1611/2017, para regularizar a situação dos servidores técnicos-administrativos, pertencentes ao Quadro de Pessoal da UNB, com exercício no HUB. 
39.	Nesse particular, cabe esclarecer que, segundo o anexo VII, da Lei 11.091/2005, que trata sobre a estruturação do plano de carreira dos Cargos Técnicos-Administrativos em Educação, no âmbito das Instituições Federais de Ensinos, estabelece que a nomenclatura do Cargo Técnico-Administrativo abrange todos os servidores em exercício no HUB, independente, se nível médio ou superior.
40.	Cabe acrescentar que o Ato de Reitoria 1611/2017 atende ao requisito legal de cessão dos servidores, sem exigência de anuência prévia dos servidores, nos termos do art. 7º, da Lei 12.550/2011.
41.	Além disso, a UNB, em observância ao art. 2º do Decreto 9.144/2017, após as devidas solicitações da Ebserh, regularizou a cessão dos servidores que exercem função de confiança e cargo comissionado, no âmbito do HUB (peça 24 e 25) .  
42.	Diante disso, entende-se que a UNB, por conveniência e oportunidade, optou em ceder os servidores em exercício no HUB, a fim de regularizar a situação de insegurança jurídica e ausência da relação da cadeia de subordinação. 
43.	E por último, vale destacar que, entre a representação encaminhada pelo MPTCU, de 6/9/2017 (peça 1) , e o Ato de Reitoria 1611/2017, de 11/10/2017, o lapso temporal foi mínimo. Haja vista as providencias tomadas pela UNB e Ebserh para resolver as questões pendentes decorrentes do Contrato 004/2013. 
44.	 Portanto, a presente representação padece de perda do objeto e deve ser considerada improcedente. 
CONCLUSÃO
45.	Considerando que o exame das ocorrências descritas na seção “Exame Técnico” permitiu concluir que as irregularidades apontadas na representação encaminhada pelo MPTCU (peça 1) foram resolvidas pela UNB e Ebserh. Portanto, será proposto ao TCU conhecer da presente representação, satisfeitos os requisitos de admissibilidade previstos nos arts. 235 e 237, inciso III, do Regimento Interno deste Tribunal, c/c o art. da lei específica, e no art. 103, § 1º, da Resolução - TCU 259/2014, para, no mérito, considerá-la improcedente.
PROPOSTA DE ENCAMINHAMENTO
46.	Ante todo o exposto, submetem-se os autos à consideração superior, propondo:
a)	conhecer da presente representação, satisfeitos os requisitos de admissibilidade previstos nos arts. 235 e 237, inciso III, do Regimento Interno deste Tribunal, e no art. 103, § 1º, da Resolução - TCU 259/2014, para, no mérito, considerá-la improcedente;
b)	dar ciência do acórdão que vier a ser proferido ao representante do Ministério Público junto ao TCU, à Universidade de Brasília (UNB) e a Empresa Brasileira de Serviços Hospitalares (Ebserh) , destacando que o relatório e o voto que fundamentam a deliberação ora encaminhada podem ser acessados por meio do endereço eletrônico www.tcu.gov.br/acordaos e que, caso tenham interesse, o Tribunal pode encaminhar-lhes cópia desses documentos sem quaisquer custos para V. Sas.;
c)	arquivar o presente processo, com fundamento no art. 169, inciso III, do Regimento Interno do Tribunal.
O MPTCU divergiu do encaminhamento proposto em seu parecer de peça 31, nos seguintes termos:
Este representante do Ministério Público de Contas ofereceu a presente representação ao TCU no dia 6/9/2017, em virtude dos seguintes fatos (peça 1) :
a) servidores estatutários da Fundação Universidade de Brasília, vinculados ao Hospital Universitário de Brasília – HUB, estariam, após a assunção do referido hospital pela Empresa Brasileira de Serviços Hospitalares – Ebserh, sendo utilizados pela Ebserh em paralelo com o quadro próprio de empregados concursados desta empresa (CLT, art. 10 da Lei 12.550/2011) , sem, contudo, terem sido formalmente cedidos àquela empresa pública;
b) como o HUB já não estava sob a gestão da Universidade, não havia possibilidade de esses servidores serem lotados no hospital universitário e submetidos ao comando da Ebserh, a não ser que houvesse essa formal cessão em favor da entidade;
c) demais disso, esses servidores, ocupantes de cargos específicos destinados ao HUB, também não eram cedidos a nenhuma outra entidade, restando num limbo jurídico e sendo submetidos a uma situação de insegurança jurídica e de ilegalidade.
Na petição inicial, o  MP de Contas requereu, em preliminar, a promoção de diligência junto à UnB e à Ebserh, com vistas à obtenção de documento e de informações para saneamento do feito, e, no mérito, a adoção, pelo TCU, das medidas corretivas e repressivas adequadas, caso confirmadas as irregularidades (peça 1) .
A Secretaria de Controle Externo da Educação, da Cultura e do Desporto – SecexEducação aprimorou a proposta e, com o aval de Vossa Excelência, que conheceu da representação (peça 5) , promoveu as diligências mencionadas (peças 6 e 7) , cujas respostas foram juntadas às peças 10 a 18 e 20 a 25.
Após exame da documentação trazida ao feito, a unidade técnica propõe, em pareceres uniformes (peças 26 a 28) :
“a) conhecer da presente representação, satisfeitos os requisitos de admissibilidade previstos nos arts. 235 e 237, inciso III, do Regimento Interno deste Tribunal, e no art. 103, § 1º, da Resolução - TCU 259/2014, para, no mérito, considerá-la improcedente;
b) dar ciência do acórdão que vier a ser proferido ao representante do Ministério Público junto ao TCU, à Universidade de Brasília (UNB) e à Empresa Brasileira de Serviços Hospitalares (Ebserh) , destacando que o relatório e o voto que fundamentam a deliberação ora encaminhada podem ser acessados por meio do endereço eletrônico www.tcu.gov.br/acordaos e que, caso tenham interesse, o Tribunal pode encaminhar-lhes cópia desses documentos sem quaisquer custos para V. Sas.;
c) arquivar o presente processo, com fundamento no art. 169, inciso III, do Regimento Interno do Tribunal.”
Em apertada síntese, a SecexEducação relata e pondera o seguinte (peça 26) :
a) a partir do momento em que a Ebserh assumiu a administração do HUB, passaram a coexistir no HUB-UnB servidores estatutários da FUB e funcionários celetistas da Ebserh, com direitos e salários/remunerações distintas, o que é potencial fonte de conflitos internos no hospital. A situação pode ser ainda mais grave em virtude da ausência de cessão formal dos servidores estatutários à Ebserh;
b) o assunto foi objeto de recomendação deste Tribunal no âmbito do Acórdão 2983/2015-TCU-Plenário, em sede de auditoria operacional na Ebserh:
“9.2.3. às Universidades constantes do quadro abaixo e ao Ministério da Saúde que, no prazo de 90 (noventa) dias, formalizem a cessão, caso ainda não o tenham feito, de todos os servidores que atuam no âmbito dos HUF filiados à Ebserh, conforme indicado no art. 7º da Lei 12.550/2011;”
c) o tema também foi objeto do Inquérito Civil 1.16.000.003425/2015-40, que originou a Recomendação 41/2017/MPF/PR/DF. Como resposta, a UnB informou à Procuradoria da República sobre a regularização da situação dos servidores da universidade que atuam no HUB, mediante o Ato de Reitoria 1611/2017, publicado no Diário Oficial da União em 13/10/2017 (peça 12, p. 4) ;
d) a lei de criação da Ebserh (Lei 12.550/2011) prevê a possibilidade de cessão dos servidores titulares de cargo efetivo em exercício na instituição federal contratante, nos seguintes termos:
“Art. 7º No âmbito dos contratos previstos no art. 6º, os servidores titulares de cargo efetivo em exercício na instituição federal de ensino ou instituição congênere que exerçam atividades relacionadas ao objeto da EBSERH poderão ser a ela cedidos para a realização de atividades de assistência à saúde e administrativas. 
§ 1º Ficam assegurados aos servidores referidos no caput os direitos e as vantagens a que façam jus no órgão ou entidade de origem.” (grifos na instrução) .
e) como se observa, foi facultado à contratante o poder de escolha em ceder os servidores titulares de cargo efetivo em exercício na instituição federal de ensino ou instituição congênere que exerçam atividades relacionadas ao objeto da Ebserh. Todavia, a ausência de cessão formal acarreta conflitos interpessoais e indefinição na formalização das relações de subordinação, fato esse que ensejou a formulação, pelo MPTCU, da presente representação;
f) a Lei 12.550/2011 estabeleceu, apenas, a possibilidade da formalização de cessão (art. 7º) , no âmbito dos contratos firmados com instituição federal de ensino ou instituição congêneres, mas deixou claro que as obrigações dos signatários deveriam ser definidas no contrato (inciso I, § 1º, do art. 6º) . Isso inclui a cadeia de comando;
g) a Cláusula Quinta do Contrato 4/2013, celebrado entre a UnB e a Ebserh, estabeleceu duas possibilidades sobre os servidores públicos em exercício no HUB, quais sejam (peça 16, pp. 2/3) :
g.1) a critério da UnB, permaneceriam ou não em seus postos, executando as mesmas atividades, sob o regime previsto na Lei 8.112/1990, quanto aos deveres, às proibições e ao regime disciplinar. No caso de permanência no HUB, seria vedada qualquer hipótese de desvio de função;
g.2) caso resolvesse manter o servidor em exercício no HUB, a UnB deveria fornecer à Ebserh uma relação nominal dos servidores públicos efetivos que seriam mantidos em atividades no ambiente do hospital (§ 1º da Cláusula Quinta do contrato) ;
h) o contrato tratou também:
h.1) da nomeação de servidor ou empregado público para cargo em comissão ou função gratificada no âmbito do HUB, caso em que seria imprescindível a prévia cessão do servidor à Ebserh pelo órgão de origem (Cláusula Quinta, Parágrafo Terceiro – peça 16, p. 3) ;
h.2) do processo de cessão de servidor do quadro efetivo de docentes ou técnicos administrativos da UnB, caso que dependeria de Portaria do Reitor, garantidos os direitos referentes ao regime de origem, na forma do art. 7º da Lei 12.550/2011;
i) o Contrato 4/2013 prevê um rol de competências da Ebserh na gestão administrativa dos servidores em exercício no ambiente do HUB, entre as quais, fazer redistribuição interna e alocação de pessoal; controle de frequência; controle de produtividade; controle de horas extraordinárias; programação de escala de trabalho e escala de recessos; escala de plantões; autorização e programação de férias, licenças e afastamentos (Cláusula Quinta, Parágrafo Segundo, peça 16, p. 3) ;
j) de acordo com as informações da UnB, há 592 servidores de seu quadro de servidores em atividades no HUB: 14 foram cedidos para desempenho de função de chefia; 561 estão no HUB, mas não foram cedidos; e 17 tiveram seus pedidos de cessão para outros órgãos indeferidos pela universidade (peça 13) ;
k) a Ebserh apresentou uma lista de 556 servidores públicos do quadro da UnB em exercício no HUB (peça 18) : 19 foram cedidos para exercício de cargo comissionado/função gratificada no Hospital Universitário de Brasília (peça 16) ;
l) há, portanto, divergência nas informações prestadas pela UnB e pela Ebserh:
Quadro 1 – Comparativo de dados informados (UnB x Ebserh) 
	INFORMAÇÕES PRESTADAS
	UNB
	EBSERH

	Total de servidores do quadro da UNB em exercício no HUB. 
	592 (peça 13) 
	556 (peça 18) 

	Servidores da UnB em exercício no HUB sem cessão 
	561 (peça 13) 
	-

	Servidores cedidos para cargo comissionado/função. 
	14 (peça 13) 
	19 (peça 16) 

	Servidores com pedidos de cessão para outros órgãos indeferidos pela UNB. 
	17 (peça 13) 
	-

m) as divergências observadas no quantitativo informado pela Ebserh (Quadro 1) não apresentam problemas na avaliação dos questionamentos suscitados na representação, considerando que a UnB, como órgão de origem, detém maior capacidade para fornecer os dados de forma mais fidedigna;
n) demais disso, a Lei 12.550/2011 estabeleceu regras especiais para o instituto da cessão no âmbito da Ebserh, tratando-o como mecanismo de escolha do administrador para realização de maneira abrangente de atividades de assistência à saúde e administrativas;
o) o instituto da cessão previsto pelo legislador não requer do administrador uma obrigação de fazer, mas uma possibilidade dentro dos limites do poder discricionário, conforme, inicialmente, previsto no regime jurídico dos servidores públicos federais (art. 93 da Lei 8.112/1990) e na lei de criação da Ebserh (art. 7º da Lei 12.550/2011) ;
p) de acordo com o art. 93 da Lei 8.112/1990 e os arts. 1º, II, e 2º do Decreto 4.050/2001, o instituto da cessão, quando autorizado, atenderia duas situações: a) exercício de cargo em comissão ou função de confiança; b) atender situações previstas em lei específicas;
q) no entanto, o recente Decreto 9.144/2017 revogou expressamente o Decreto 4.050/2001 e restringiu as possibilidades de cessão: ressalvados os casos de incompatibilidade de regras especiais, a efetivação da cessão foi direcionada, exclusivamente, para atender aos casos de ocupação de cargo em comissão ou função de confiança, condicionada ao preenchimento de alguns requisitos: ato autorizativo, pedido do cessionário, concordância do cedente e concordância do agente público cedido;
r) a aplicabilidade do Decreto 9.144/2017 refere-se de maneira particularizada à cessão para a ocupação de cargo em comissão ou de função de confiança, cuja ocupação requer concordância do agente cedido, enquanto a Lei 12.550/2011 prevê, no âmbito da Ebserh, a possibilidade da cessão de todos os servidores para realização de atividades de assistência à saúde e administrativas, sem, contudo, exigir concordância dos servidores envolvidos;
s) dos documentos juntados nos autos, após as diligências, verifica-se que a UnB e Ebserh cumpriram as exigências normativas e contratuais para efetivar a cessão de todos os servidores em exercício no HUB (peças 20 a 25) ;
t) a UnB, na condição de contratante, publicou o Ato da Reitoria 1611/2017, para regularizar a situação dos servidores técnico-administrativos pertencentes ao Quadro de Pessoal da UnB com exercício no HUB;
u) segundo o Anexo VII da Lei 11.091/2005, que trata da estruturação do plano de carreira dos Cargos Técnicos-Administrativos em Educação, no âmbito das Instituições Federais de Ensino, a nomenclatura do Cargo Técnico-Administrativo abrange todos os servidores em exercício no HUB, seja nível médio, seja nível superior;
v) o Ato de Reitoria 1611/2017 atende ao requisito legal de cessão dos servidores, sem exigência de anuência prévia dos servidores, nos termos do art. 7º da Lei 12.550/2011;
w) além disso, a UnB, em observância ao art. 2º do Decreto 9.144/2017, após as devidas solicitações da Ebserh, regularizou a cessão dos servidores que exercem função de confiança e cargo comissionado, no âmbito do HUB (peças 24 e 25) ;
x) diante disso, entende-se que a UnB, por conveniência e oportunidade, optou por ceder os servidores em exercício no HUB, a fim de regularizar a situação de insegurança jurídica e a ausência da relação da cadeia de subordinação;
y) entre a representação encaminhada pelo MPTCU, de 6/9/2017 (peça 1) , e o Ato de Reitoria 1611/2017, de 11/10/2017, o lapso temporal foi mínimo, haja vista as providências tomadas pela UnB e pela Ebserh para resolver as questões pendentes do Contrato 4/2013;
z) portanto, a presente representação padece de perda do objeto e deve ser considerada improcedente. 
II
Embora possam ter ocorrido indeferimentos verbais que porventura possam ter inibido a posterior materialização dos respectivos pedidos formais de cessão, não restou efetivamente provado, nestes autos, que os servidores ocupantes de cargos específicos destinados ao HUB não eram cedidos a nenhuma outra entidade. 
A esse respeito, a relação dos 17 pedidos indeferidos de cessão desde a assunção do HUB pela Ebserh (2013) consta da peça 13, pp. 8/9, e aponta, entre outros fundamentos, os arts. 93 da Lei 8.112/1990 e 2º da Portaria MEC 1.128/2005. Seguem exemplos:
a) “ofício encaminhado ao GDF para indicação do código da função. Sem respostas”;
b) “o processo foi indeferido, uma vez que não foi indicada função para a cessão, considerando a Portaria MEC 1.128/2015”;
c) “o processo foi encaminhado ao MEC para correlação de cargos (...) . Aguardando resposta”;
d) “pedido indeferido, tendo em vista a precariedade de servidores da UnB”;
e) “o processo foi para o MEC, mas não foi publicado”.
De outra parte, à peça 13, pp. 1/8, consta a relação nominal e quantitativa, sem data, de todos os servidores do HUB que não estavam cedidos à Ebserh, encaminhada pela UnB a esta Corte em atenção à diligência sugerida pelo MP de Contas e acolhida por Vossa Excelência (Ofício 75/2018/FUB-UnB, de 31/1/2018, peças 5, 6 e 10) . A relação contempla 561 servidores.
Rememorando alguns fatos, o Contrato 4/2013 formalizou o relacionamento entre a Universidade de Brasília e a Ebserh e, sobre a cessão de servidores, previu o seguinte (peça 1, pp. 27/8) :
“Cláusula Quarta - Da Cessão do Patrimônio
 (...) 
Parágrafo primeiro - Compete à CONTRATANTE fornecer à CONTRATADA relação nominal dos servidores públicos efetivos (Anexo IV) que permanecerão em atividade no ambiente do Hospital, sob gestão da EBSERH.”
“Cláusula Quinta - Dos Servidores Públicos em exercício no Hospital Universitário 
A critério da CONTRATANTE, os servidores públicos em exercício no Hospital na data da assinatura do CONTRATO permanecerão em seus postos, exercendo as mesmas atividades, e continuarão sujeitos ao regime previsto na Lei nº 8.112/1990, inclusive quanto aos deveres, proibições e regime disciplinar descritos na mesma Lei, vedada qualquer hipótese de desvio de função.
Parágrafo Primeiro - Compete à CONTRATANTE fornecer à CONTRATADA relação nominal dos servidores públicos efetivos que permanecerão em atividade no ambiente do Hospital, sob gestão da EBSERH.
Parágrafo Segundo - Observadas as disposições legais e regulamentares, compete à EBSERH a gestão administrativa dos servidores que permanecerem em exercício no Hospital, especialmente quanto a aspectos referentes a:
a) concessão, com ônus pela CONTRATADA, de diárias, passagens e indenização de transporte;
b) redistribuição interna de competências e alocação de pessoal;
c) controle de frequência, de produtividade e de horas extraordinárias de trabalho;
d) programação de escala de trabalho, de recessos, e de plantões; e
e) autorização e programação de férias, licenças e afastamentos, quando for o caso.
Parágrafo Terceiro - A nomeação de servidor ou empregado público para Cargo em Comissão ou Função Gratificada no Hospital Universitário dar-se-á somente mediante prévia cessão do trabalhador à EBSERH pelo seu órgão de origem.
Parágrafo Quarto - Quando a cessão mencionada no parágrafo anterior for de servidor do quadro efetivo de docentes ou técnicos administrativos da CONTRATANTE, o processo de cessão dar-se-á por meio de Portaria do Reitor, garantidos os direitos referentes ao regime de origem, na forma do art. 7° da Lei nº 12.550/201 1.
Parágrafo Quinto - Quando a cessão mencionada no parágrafo terceiro for de docente do quadro efetivo da CONTRATANTE, fica acordado que a CONTRATADA poderá disponibilizar a sua participação em atividades teóricas das disciplinas acadêmicas de seu Departamento de origem, conforme grade curricular previamente apresentada, com carga horária semanal de até oito horas.
Parágrafo Sexto - Ao tomar conhecimento de qualquer irregularidade supostamente cometida por um servidor em exercício no Hospital Universitário, compete à EBSERH promover apuração prévia, mediante sindicância investigativa, e, finda a apuração, a Sindicância será encaminhada à autoridade competente para promover o juízo de admissibilidade quanto à instauração de Sindicância ou de Processo Administrativo Disciplinar.
Parágrafo Sétimo - A CONTRATADA oportunizará aos servidores públicos que permanecerem em exercício no Hospital a opção pelo Plano de Benefícios -  EBSERH, caso seja mais favorável ao servidor.
Parágrafo Oitavo - Com relação aos servidores que exerçam atividades de caráter administrativo ou de apoio técnico, CONTRATADA e CONTRATANTE avaliarão conjuntamente a conveniência e oportunidade de manutenção nos quadros do Hospital Universitário.”
De acordo com a Cláusula Oitava do ajuste, que trata das obrigações e das responsabilidades da contratante, cabia à UnB (peça 1, pp. 30/1) :
“IV. Apresentar, para a CONTRATADA, relação dos servidores públicos que exerçam, no Hospital Universitário, atividades relacionadas ao objeto do presente contrato e/ou da universidade, cuja permanência no hospital seja pertinente, na condições estipuladas no presente contrato;”
No âmbito do TC-Processo 032.519/2014-1, relativo à auditoria operacional realizada por esta Corte na Empresa Brasileira de Serviços Hospitalares com o objetivo de avaliar as ações voltadas para melhoria da gestão e da infraestrutura dos hospitais universitários federais, bem como avaliar a substituição dos terceirizados que atuam com vínculo precário nas unidades hospitalares, esta Corte decidiu, entre outras medidas, no bojo do Acórdão 2983/2015-TCU-Plenário, proferido em 18/11/2015:
“9.2. com fundamento no art. 250, III, do Regimento Interno do TCU, recomendar:
 (...) 
9.2.2. à Ebserh que, no prazo de 90 (noventa) dias:
 (...) 
9.2.2.2. nos próximos contratos a serem firmados com Instituições Federais de Ensino Superior (Ifes) com vistas à assunção da gestão de hospitais universitários, inclua cláusula contratual no sentido de exigir que a instituição contratante formalize a cessão de servidores estatutários atuantes no hospital universitário tão logo o contrato passe a viger (item 39 do voto) ;”
Em sede de embargos declaratórios opostos em face do mencionado Acórdão 2983/2015-TCU-Plenário, esta Corte decidiu, mediante o Acórdão 436/2016-TCU-Plenário, entre outras medidas:
“9.1. conhecer dos embargos de declaração;
 (...) 
9.3. considerar prejudicados os embargos da Universidade Federal do Rio Grande do Norte, assim como os embargos da Ebserh referentes aos itens 9.2.2.2 e 9.2.2.3 do Acórdão 2983/2015-TCU-Plenário, em função da apresentação de minuta de portaria que visa regularizar a situação dos servidores que exercem suas atividades nos hospitais universitários federais e não foram cedidos à Ebserh, formalizando a relação de subordinação que existe na prática (itens 25 a 31 do voto) ;”
Nesse cenário, adveio o Ato da Reitoria 1611/2017, de 11/10/2017 (DOU 13/10/2017) , que “regulariza a situação dos servidores técnicos-administrativos, pertencentes ao Quadro de Pessoal desta Universidade, com exercício no Hospital Universitário de Brasília” (peça 12, pp. 1/3) :
“A REITORA DA UNIVERSIDADE DE BRASÍLIA, no uso de suas atribuições legais e estatutárias e considerando o disposto no artigo 7º da Lei 12.550/11, as recomendações constantes do Acórdão n. 436/2016, de 2 de março de 2016, do Plenário do Tribunal de Contas da União e o Contrato de Gestão Gratuita n. 004/2013, celebrado entre a Universidade de Brasília e a Empresa Brasileira de Serviços Hospitalares - EBSERH em 17/01/2013 e publicado no Diário Oficial da União em 22/01/2013, R E S O L V E:
Art. 1º Manter em exercício no Hospital Universitário de Brasília (HUB) os servidores técnicos-administrativos da Universidade de Brasília regidos pela Lei nº 8.112, de 1990, em atividade naquela Unidade, sob a gestão da Empresa Brasileira de Serviços Hospitalares.
Art. 2º Assegurar aos referidos servidores os direitos e vantagens estabelecidas na Lei nº 8.112, de 1990, bem como o disposto na Lei nº 11.091, de 2005, que dispõe sobre o Plano de Carreira dos Cargos Técnicos-administrativos em Educação.
Art. 3º Este Ato entra em vigor na data de sua publicação.”
O Ato da Reitoria 1611/2017 foi editado em atendimento à Recomendação 41/2017/MPF/PR/DF, expedida em 6/9/2017, cujo teor é o que segue (Inquérito Civil 1.16.000.003425/2015-40, peças 12, p. 4, e 30) :
“RECOMENDAR
À Magnífica Reitora da Fundação Universidade de Brasília Márcia Abrahão Moura que, em cumprimento às disposições de ordem constitucional e legal acima referidas, promova a devida publicação das portarias para regularização da situação dos servidores que atuam no âmbito do Hospital Universitário, administrado pela EBSERH, em atendimento ao Acórdão 2983/2015 e Acórdão 436/2016, proferidos pelo Plenário do Tribunal de Contas da União no âmbito do TC Processo 032.519/2014-1.
Por oportuno, esclarece o Ministério Público Federal que a regularização que ora se recomenda pode ser realizada mediante utilização da minuta anexa (editada pelo MEC e aprovada pelo TCU) , que não trata propriamente de cessão de servidor, mas, no entender do Tribunal de Contas da União, é suficiente para formalizar a relação hierárquica dos servidores com a EBSERH.
Fica estabelecido o prazo de 15 (quinze) dias corridos, a contar do recebimento da presente Recomendação, para que este órgão ministerial seja informado sobre as eventuais providências adotadas no sentido de dar efetividade a esta recomendação.”
Por oportuno, merecem destaque, consoante informações da Ebserh, as medidas adotadas com vistas a minimizar conflitos e a não prejudicar a gestão hospitalar (peça 11, pp. 3/4) :
“4.1 Firmamento de parceria com a área de gestão de pessoas da UnB, com a manutenção do posto de atendimento aos servidores daquela Universidade regidos pela Lei nº 8.112/1990, lotados no HUB; 
4.2. Distribuição dos postos de chefia através de nomeação de empregados Celetistas e profissionais RJU, estes por meio do instrumento da cessão; 
4.3. Parceria com a área de gestão de pessoas da UnB para manutenção de posto de atendimento ao pessoal RJU no HUB; 
4.4. Composição do colegiado de gestão compartilhada com ampla participação da comunidade HUB. Por meio da Portaria nº 219, de 24/10/2017, os colaboradores de ambos os vínculos passaram a compor Conselho Consultivo, indicando representantes para realizar a gestão compartilhada do Hospital; 
4.5. Atuação da Divisão de Gestão de Pessoas na mediação de conflitos; 
4.6. Ampliação de canal de escuta qualificada na estrutura de gestão e ouvidoria; 
4.7. Adoção de política de educação permanente independente do vínculo funcional; 
4.8. Facilitação junto à Reitoria de acesso a informação e cursos oferecidos pela Universidade para todos os profissionais do HUB; 
4.9. Realização de eventos comemorativos para motivação da união entre os vínculos e fortalecimento do propósito da organização. 
5. De acordo com a filial, há como parte da sua política de gestão de pessoas o tratamento equânime para todos os trabalhadores que atuam na instituição, independentemente do tipo de vínculo, respeitando a diversidade das atribuições e das necessidades inerentes ao complexo cenário de um hospital de ensino. 
6. Observa-se ainda a unicidade da cadeia de comando por meio do organograma daquela Filial, o qual identifica as lotações e subordinação de cada profissional, seja ele vinculado à Universidade ou à Ebserh, bem como pelo teor do ato da Reitoria nº 1611/2017, que reserva a responsabilidade de gestão à Ebserh.”  
III
Com as vênias de estilo, os fatos apurados pela unidade técnica comprovaram o quanto narrado na inicial e a efetiva necessidade de cessão dos servidores da UnB à Ebserh para que pudessem estar a ela subordinados. Não fazia nenhum sentido que o hospital estivesse cedido à gestão da Ebserh, mas nele fossem mantidos servidores da UnB não cedidos à Ebserh.
A regularização posterior à representação dessa situação esdrúxula não a torna improcedente. Ao contrário, confirma sua procedência. Apenas dispensa, contudo, a adoção de medidas corretivas por esta Corte.
Em face do exposto, o Ministério Público de Contas, em atenção à oitiva propiciada por Vossa Excelência (peça 29) , manifesta-se no sentido de o Tribunal:
a) conhecer da presente representação, para, no mérito, considerá-la procedente e dispensar a adoção de providências, tendo em vista o advento do Ato da Reitoria 1611/2017, editado em data posterior à do oferecimento desta representação, o que veio a regularizar a situação de insegurança jurídica e de ilegalidade até então existente;
b) dar ciência do acórdão que vier a ser proferido à Universidade de Brasília - UnB e à Empresa Brasileira de Serviços Hospitalares - Ebserh, destacando que o relatório e o voto que fundamentam a deliberação podem ser acessados por meio do endereço eletrônico www.tcu.gov.br/acordaos e que, caso tenham interesse, o Tribunal pode encaminhar-lhes cópia desses documentos sem quaisquer custos;
c) arquivar o presente processo, com fundamento no art. 169, inciso V, do Regimento Interno/TCU.

não há

Procurador Júlio Marcelo de Oliveira.

REPRESENTAÇÃO. POSSÍVEL AUSÊNCIA DE CESSÃO FORMAL DE SERVIDORES DO HOSPITAL UNIVERSITÁRIO DE BRASÍLIA PARA A EMPRESA BRASILEIRA DE SERVIÇOS HOSPITALARES. SITUAÇÃO REGULARIZADA. PERDA DE OBJETO.

REPRESENTAÇÃO (REPR)

Secretaria de Controle Externo da Saúde (SecexSaude).

Trata-se de representação do Ministério Público junto ao TCU (MPTCU) sobre possíveis irregularidades ocorridas no Hospital Universitário de Brasília (HUB) , relacionadas à ausência de cessão formal de servidores do HUB para a Empresa Brasileira de Serviços Hospitalares (Ebserh) , empresa pública criada para gerenciar os hospitais universitários federais, mediante contrato. 
A unidade técnica apresenta os seguintes argumentos para concluir que a representação padece de perda de objeto:
a partir do momento em que a Ebserh assumiu a administração do HUB, passaram a coexistir no HUB-UnB servidores estatutários da FUB e funcionários celetistas da Ebserh, com direitos e salários/remunerações distintas, o que é potencial fonte de conflitos internos no hospital. A situação pode ser ainda mais grave em virtude da ausência de cessão formal dos servidores estatutários à Ebserh;
o assunto foi objeto de recomendação deste Tribunal no âmbito do Acórdão 2983/2015-TCU-Plenário, em sede de auditoria operacional na Ebserh;
o tema também foi objeto do Inquérito Civil 1.16.000.003425/2015-40, que originou a Recomendação 41/2017/MPF/PR/DF. Como resposta, a UnB informou à Procuradoria da República sobre a regularização da situação dos servidores da universidade que atuam no HUB, mediante o Ato de Reitoria 1611/2017, publicado no Diário Oficial da União em 13/10/2017 (peça 12, p. 4) ;
a lei de criação da Ebserh (Lei 12.550/2011) prevê a possibilidade de cessão dos servidores titulares de cargo efetivo em exercício na instituição federal contratante. Foi facultado à contratante o poder de escolha em ceder os servidores titulares de cargo efetivo em exercício na instituição federal de ensino ou instituição congênere que exerçam atividades relacionadas ao objeto da Ebserh;
todavia, a ausência de cessão formal acarreta conflitos interpessoais e indefinição na formalização das relações de subordinação, fato esse que ensejou a formulação, pelo MPTCU, da presente representação;
a Lei 12.550/2011 estabeleceu a possibilidade da formalização de cessão (art. 7º) , no âmbito dos contratos firmados com instituição federal de ensino ou instituição congêneres, mas deixou claro que as obrigações dos signatários deveriam ser definidas no contrato (inciso I, § 1º, do art. 6º) . Isso inclui a cadeia de comando;
a Cláusula Quinta do Contrato 4/2013, celebrado entre a UnB e a Ebserh, estabeleceu duas possibilidades sobre os servidores públicos em exercício no HUB, quais sejam (peça 16, pp. 2/3) :
1.1. a critério da UnB, permaneceriam ou não em seus postos, executando as mesmas atividades, sob o regime previsto na Lei 8.112/1990, quanto aos deveres, às proibições e ao regime disciplinar. No caso de permanência no HUB, seria vedada qualquer hipótese de desvio de função;
1.2. caso resolvesse manter o servidor em exercício no HUB, a UnB deveria fornecer à Ebserh uma relação nominal dos servidores públicos efetivos que seriam mantidos em atividades no ambiente do hospital (§ 1º da Cláusula Quinta do contrato) ;
a Lei 12.550/2011 estabeleceu regras especiais para o instituto da cessão no âmbito da Ebserh, tratando-o como mecanismo de escolha do administrador para realização de maneira abrangente de atividades de assistência à saúde e administrativas;
após as diligências, a SecexEducação verificou que a UnB e Ebserh cumpriram as exigências normativas e contratuais para efetivar a cessão de todos os servidores em exercício no HUB (peças 20 a 25) ;
a UnB, na condição de contratante, publicou o Ato da Reitoria 1611/2017, para regularizar a situação dos servidores técnico-administrativos pertencentes ao Quadro de Pessoal da UnB com exercício no HUB;
o Ato de Reitoria 1611/2017 atende ao requisito legal de cessão dos servidores, sem exigência de anuência prévia dos servidores, nos termos do art. 7º da Lei 12.550/2011;
além disso, a UnB, em observância ao art. 2º do Decreto 9.144/2017, após as devidas solicitações da Ebserh, regularizou a cessão dos servidores que exercem função de confiança e cargo comissionado, no âmbito do HUB (peças 24 e 25) .
O MPTCU dissente da unidade técnica. Conclui que quanto à procedência da representação, que “apenas dispensa a adoção de medidas corretivas”, por entender que “os fatos apurados pela unidade técnica comprovaram o quanto narrado na inicial e a efetiva necessidade de cessão dos servidores da UnB à Ebserh para que pudessem estar a ela subordinados. Não fazia nenhum sentido que o hospital estivesse cedido à gestão da Ebserh, mas nele fossem mantidos servidores da UnB não cedidos à Ebserh”.
Propõe, ao final, conhecer da representação para, no mérito, considerá-la improcedente.
Feito breve resumos dos fatos, passo a decidir.
Ratifico o exame de admissibilidade (peça 5) , em que conheci da representação por preencher os requisitos atinentes à espécie.
Uma vez que a situação de possível irregularidade apontada na inicial foi resolvida com as ações adotadas pelos jurisdicionados, como demonstram de forma uníssona os pareceres precedentes, a presente representação perdeu o seu objeto.
Voto, pois, no sentido de que o Tribunal acolha a minuta de acórdão que submeto à deliberação deste Colegiado.
TCU, Sala das Sessões Ministro Luciano Brandão Alves de Souza, em 31 de março de 2020.
WALTON ALENCAR RODRIGUES 
Relator